【裁判字號】    89,台上,1940
【裁判日期】    890824
【裁判案由】    履行契約等
【裁判全文】
最高法院民事判決                              八十九年度台上字第一九四○號
    上  訴  人  丁    ○
                丙 ○ ○
    共      同
    訴訟代理人  薛 松 雨律師
    被 上訴 人  甲○○○
                乙 ○ ○
右當事人間請求履行契約等事件，上訴人對於中華民國八十九年四月十一日台灣高等
法院第二審更審判決（八十七年度上更(一)字第四八八號），提起上訴，本院判決如左
：
    主  文
原判決除假執行部分外廢棄，發回台灣高等法院。
    理  由
本件上訴人主張：伊於民國七十八年七月二十六日與被上訴人及訴外人陳錫岩（下稱
甲○○○等三人）簽訂合建契約，約定由甲○○○等三人提供坐落台北市○○區○○
段一小段一五一地號等筆土地，由伊出資興建房屋，伊並給付新台幣（下同）四百五
十萬元之保證金與甲○○○等三人，約定應於辦理交屋完成之同時退還與伊。伊已將
被上訴人分得之房屋辦竣所有權移轉登記，並交付完畢，詎被上訴人拒不退還保證金
。又被上訴人依約應負擔之房屋複丈費、登記規費、代書費，甲○○○為二萬八千二
百二十三元、乙○○為二萬五千零四十七元，業由伊墊付；另伊溢付乙○○房屋面積
不足補貼價差十一萬八千四百元，均應退還與伊等情，求為命：(一)被上訴人甲○○○
給付伊一百五十萬元及自八十三年十二月十八日起至清償日止之法定遲延利息；(二)、
伊交付甲○○○如第一審判決附表編號(一)所示之房地所有權狀之同時，甲○○○給付
伊二萬八千二百二十三元及自八十三年十二月十八日起至清償日止之法定遲延利息；
(三)、被上訴人乙○○給付伊一百六十一萬八千四百元及自八十四年二月二十一日起至
清償日止之法定遲延利息；(四)、伊交付乙○○如第一審判決附表(二)所示之房地所有權
狀之同時，乙○○給付伊二萬五千零四十七元及自八十四年二月二十一日起至清償日
止之法定遲延利息之判決（未繫屬本院者不予贅列）。
被上訴人則以：上訴人所建房屋有諸多瑕疵，未修復前，不得請求伊返還保證金。又
分配與伊之房屋面積不足，依約應補償甲○○○六十一萬四千四百元；乙○○四十九
萬九千二百元，伊得以之與上訴人之債權抵銷。再者，上訴人未將上開房地所有權狀
交與伊，伊得就應負擔之房屋複丈費、登記規費、代書費等部分，主張同時履行抗辯
等語，資為抗辯。
原審廢棄第一審所為上訴人勝訴部分之判決，改判駁回其訴，無非以：上訴人主張之
右揭事實，有土地交換房屋合作委建合約（下稱合建契約）、支票、使用執照、土地
及房屋登記簿謄本可稽，固堪信為真實。惟查上訴人興建而由被上訴人分得之房屋，
第一審法院於八十四年二月二十日勘驗結果，計有(1)、地下一樓牆壁滲水、風管、水
管滴水、天花板滲水、樓梯間排水管漏水；(2)、地下二樓停車場水龍頭無水、無排水
口、電氣室發電機不能發動；(3)、地下三樓ＡＰＥＲ調整器失靈；(4)、地下三樓停車
場滴水；(5)、車輛昇降梯有一台不能使用、坑洞滲水等瑕疵，有勘驗筆錄足憑。又十
五樓昇降道後橫樑部位嚴重滲水、機坑嚴重積水之事實，亦有永大機電工業股份有限
公司函可按。另八十四年九月十五日原審法官到場勘驗時，仍有地下二樓發電機不能
使用、自動發電機線路未裝接、複合火災受信機之消防系統損壞、地下二樓停車場牆
壁有二處滲水、入口處有漏機油現象、二部汽車昇降機其中一部無法啟動、昇降機坑
有積水現象、地下一樓儲藏室漏水、懸吊式停車場上方有一出口以水泥封住等瑕疵，
有勘驗筆錄可考。又被上訴人辯稱：依系爭合建契約第四條、第六條第四項約定，地
下二層應設置十五個停車位，伊應每人分得該樓層所有權十五分之一，即地下二樓建
物面積應有部分一萬分之六六六點六六，上訴人僅移轉一萬分之五七二，短少一萬分
之九四點六六，折算面積為一點九二坪云云，但為上訴人所否認，並主張被上訴人已
於八十二年四月十六日簽訂車位確認切結書，承諾除其選定之車位範圍外，不得對其
他車位編定或劃分等處分行為主張任何權益，從而被上訴人即不得再就地下二樓面積
之應有部分有所爭議。惟查上開確認書僅就被上訴人所分得停車位之位置予以確認而
已，並非就上訴人違法增設停車位之事實予以確認，僅有停車位分管協議之效力，上
訴人之主張要無足取。又依系爭合建契約第八條第三款約定，上訴人如違反本約時，
被上訴人得沒收上訴人已付之保證金，所謂違反本約，應包含違反第三條、第四條、
第六條、第十二條及第十五條第四項之內容而言，具見上訴人所繳交保證金之性質，
不僅係屬履約保證金，亦為房屋品質保證金，上訴人主張其所繳交之保證金僅具履約
保證金之性質，要非可採。從而被上訴人所分得之房屋既有上述瑕疵，顯然欠缺上訴
人所保證之品質，尚難謂其已依約完成交屋，上訴人在補正瑕疵及補足面積前，自不
得請求被上訴人返還保證金。復查被上訴人乙○○所分配房屋之面積，依系爭合建契
約第四條約定應為五四六點一一平方公尺，實際上僅分得五一四點二六平方公尺，短
少三一點八五平方公尺，折計為九點六三坪。兩造約定應按每坪三十二萬元計算補貼
，上訴人已預先按不足十坪補貼乙○○三百二十萬元，故乙○○溢領十一萬八千四百
元之事實，為乙○○所不爭，固堪信為真實，惟依前述，上訴人尚須補足乙○○之地
下二樓建物面積一點九二坪（上訴人尚有足之應有部分可供給付，並非給付不能）
，乙○○在未獲補足前，自得主張抵銷，上訴人請求乙○○返還溢領款十一萬八千四
百元，為不應准許。末查依系爭合建契約第七條約定：房屋完工後，產權之辦理均由
上訴人指定代書辦理之，雙方應依分得比例負擔土地分割、合併、所有權登記、複丈
、各項稅費及代書酬勞等費用。上訴人已將被上訴人分得之房屋所有權移轉登記與被
上訴人，被上訴人自應返還上訴人代墊之前揭費用，則上訴人請求甲○○○返還代墊
款二萬八千二百二十三元；乙○○返還二萬五千零四十七元，固非無據，但上訴人所
提出之十四張規費收據，其中十三張非被上訴人之名義，金額亦與被上訴人應分擔之
金額不同，上訴人復未能另行舉證證明確有墊付之事實，其請求被上訴人給付墊款即
非有據等詞，為其判斷之基礎。
查上訴人在事實審辯稱：原審於八十四年九月十五日勘驗時所存留之瑕疵，伊早已修
補完畢，聲請定期履勘即知云云（見二審更(一)卷七三頁），核與上訴人是否得請求被
上訴人返還保證金攸關，係屬重要之攻擊方法，原審未前往勘驗，復未說明毋庸往勘
之理由何在﹖即為不利於上訴人之認定，自嫌速斷。復查民法第三百三十四條所稱之
抵銷，係以二人互負債務，而其給付種類相同，並均屆清償期者為要件，倘互負之債
務，其種類並非相同，即不得為抵銷。被上訴人乙○○溢領補償款十一萬八千四百元
，而上訴人尚須補足乙○○地下二樓建物面積一點九二坪，因上訴人無給付不能之情
形，乙○○不得請求以金錢為賠償，為原審認定之事實。果爾，則乙○○對上訴人所
負之債務為返還溢領款十一萬八千四百元之金錢債務；而上訴人對乙○○所負之債務
為補足地下二樓建物面積一點九二坪之非金錢債務，兩者應給付之種類，並非相同，
揆諸前揭說明，不得互為抵銷，原審為相反之認定，亦有可議。末查依系爭合建契約
第七條約定，兩造應依分得房屋之比例負擔房屋複丈費、登記規費、代書酬勞等費用
。而上訴人已將被上訴人分得之房屋所有權移轉登記與被上訴人，可見上開費用業已
支出，倘該費用係由上訴人墊付，不問係以何人名義繳納，被上訴人均有按比例分擔
之義務，原審未遑深入調查，率以十四張規費收據中，有十三張非以被上訴人名義繳
納，金額亦與被上訴人應分擔之數額不符，即謂上訴人不得請求被上訴人給付代墊費
用，顯有疏略。上訴論旨，指摘原判決不當，求予廢棄，非無理由。
據上論結，本件上訴為有理由，依民事訴訟法第四百七十七條第一項、第四百七十八
條第一項，判決如主文。
中      華      民      國    八十九    年      八      月    二十四    日
                              最高法院民事第五庭
                                  審判長法官  蕭  亨  國
                                        法官  許  朝  雄
                                        法官  陳  淑  敏
                                        法官  葉  勝  利
                                        法官  許  澍  林
      右正本證明與原本無異
                                              書  記  官
中      華      民      國    八十九    年      九      月      八      日


司法院資訊處製作；財團法人民間司法改革基金會備份。
